# **Actividad:** Pokémon con `dplyr`

Carguemos los paquetes

```{r, message=FALSE, warning=FALSE}
library(palmerpenguins)
library(dplyr)
library(DT)
```

## Funciones que vamos a emplear de `dplyr`

::: {.callout-note appearance="minimal" icon="false"}
- `select()` : Seleccionar nombres de las columnas. --\> select(dataframe, columna1, columna2, ... columnax)
- `filter()` : Filtrar filas por una condicion especifica, apartir de la columna. --\> filter(dataframe, columna1 == "condicion")
- `mutate()` : Modificar o agregar columnas. --\> mutate(dataframe, columna1 = "condicion")
- `group_by()` : Agrupar informacion de acuerdo a un(as) columna(s) seleccionada(s).
- `if_else()` : Condicional. --\> if_else(dataframe, codicion, si se acepta entonces, si se rechaza entonces)
- `arrange()` : Acomodar los resultados, default de menor a mayor.
- `count()`: Cuenta los valores de acuerdo a una variable.
- `left_join()` : Unir dos dataframe con base en una misma columna en comun. --\> left_join(dataframe1, dataframe2, by = "Columna en comun, mismo nombre")
- `n_distinct()` : Cuenta las filas unicas.
- `distinct()` : Muestra las filas duplicadas.
- `summarise()` : reduce varios valores seleccionados en un resumen.
:::

## Manos a la obra

::: {.callout-note icon="false" collapse="true"}
### Actividad: Número de especies

En el dataset `penguins` del paquete **palmerpenguins** se registran **3 especies de pingüinos**:

- Adelie
- Chinstrap
- Gentoo

1.  Podemos usar R base para identificar esta información:

```{r}
unique(penguins$species)
```

Emplear las funciones del paquete dplyr:

2.  Usar `distinct()` para obtener los valores únicos de la columna `species`.

```{r}
penguins %>% 
  dplyr::select(species) %>% 
  distinct() # Nos da valores unicos, sin duplicaciones
```

3.  Usar `n_distinct()` para obtener el número de especies unicas.

```{r}
penguins %>% 
  dplyr::select(species) %>% 
  n_distinct()
```

4.  ¿Cuántos datos registrados tenemos por especies o número de individuos por especie?

```{r}
penguins %>% 
  count(species) 
```
:::

::: {.callout-note icon="false" collapse="true"}
### Actividad: Sexo y Distribución del muestreo a través de las islas

1.  Número de individuos de cada sexo

```{r}
penguins %>% 
  count(sex) 
```

2.  ¿Cuántos hembras y machos hay de cada especie?

```{r}
penguins %>% 
  count(species, sex)
```

3.  Número de individuos registrados en cada isla:

```{r}
penguins %>% 
  count(island)
```

4.  Número de individuos registrados en cada isla:

```{r}
penguins %>% 
  count(species, island, sex)
```
:::

::: {.callout-note icon="false" collapse="true"}
### Actividad: Masa de los individuos

Crea una nueva columna llamada `body_mass_kg` que convierta el peso de gramos a kilogramos.

```{r}
penguins_kg <- penguins %>% 
  mutate(body_mass_kg = body_mass_g / 1000) 

head(penguins_kg)
```

Calcula el promedio de masa corporal por especie.

```{r}
penguins_kg %>% 
  group_by(species) %>% 
  summarise(mean_mass_kg = mean(body_mass_kg, na.rm = TRUE))
```

Crea una columna `peso_categoria` que indique `"Ligero"` si el pingüino pesa menos de 4000 g = 4kg y `"Pesado"` en caso contrario.

```{r}
penguins_kg <- penguins_kg %>% 
  mutate(peso_categoria = if_else(body_mass_kg < 4, "Ligero", "Pesado"))

head(penguins_kg)
```

¿Cuántos pingüinos tenemos por categoría?

```{r}
penguins_kg %>% 
  count(peso_categoria)
```

Clasifica a los pingüinos en categorías según su masa corporal:

- `< 3500 g` → `"Pequeño"`
- `3500–4500 g` → `"Mediano"`
- `> 4500 g` → `"Grande"`

```{r}
penguins_kg %>% 
  mutate(categoria = case_when(
    body_mass_g < 3500 ~ "Pequeño",
    body_mass_g >= 3500 & body_mass_g <= 4500 ~ "Mediano",
    body_mass_g > 4500 ~ "Grande"
  ))
```
:::

::: {.callout-note icon="false" collapse="true"}
### Actividad: Longitud del pico y del ala

Ordena los pingüinos por longitud del pico (`bill_length_mm`) de mayor a menor.

```{r}
penguins_kg %>% 
  arrange(desc(bill_length_mm)) %>%  # de mayor a menor
  # tambien se puede poner arrange(-bill_length_mm)
  head()
```

Si queremos que sea de menor a mayor, quitamos `desc()`.

```{r}
penguins_kg %>% 
  arrange(bill_length_mm) %>%  # de menor a mayor
  head()
```

Calcula el promedio y la desviación estándar de la longitud del ala (`flipper_length_mm`) por especie.

```{r}
penguins %>% 
  group_by(species) %>% 
  summarise(
    mean_flipper = mean(flipper_length_mm, na.rm = TRUE), #promedio
    sd_flipper = sd(flipper_length_mm, na.rm = TRUE) # desviacion estandar
  )
```
:::
