# **Actividad:** Explorando con datos de **Pokémon**

> Instructor: Zuriel Ceja

Notas personales de Zuriel. Espero que les funcione 💜

::: callout-note
[Presentación completa](https://docs.google.com/presentation/d/1ZaGkUdDG8wUcgQXKfjXXOcbIGAAXR8fbzygzTGBwrts/edit?usp=sharing) en Google slides.
:::

## 1. Descarga de los datos de Pokémon

Este análisis exploratorio examina el dataset de Pokémon de Tidy Tuesday. Verificaremos la calidad de los datos, realizaremos limpieza necesaria y crearemos visualizaciones para entender mejor las características de los Pokémon.

```{r}
library(tidyverse)

pokemon <- read.csv("https://raw.githubusercontent.com/rfordatascience/tidytuesday/main/data/2025/2025-04-01/pokemon_df.csv")
head(pokemon, 10) %>% 
  DT::datatable(rownames = FALSE)
```

## 2. Verificación Inicial de la Información

```{r}
# Dimensiones
cat("Dimensiones del dataset:", nrow(pokemon), "filas x", ncol(pokemon), "columnas\n\n")

# Tipos de datos
str(pokemon)

# Resumen rápido
summary(pokemon)
```

Si quieres ver toda la información puedes usar:

```{r, eval= FALSE}
View(pokemon)
```

En R, la función `glimpse()` sirve para obtener una vista rápida y compacta de un objeto tipo `data frame` o `tibble`: muestra todas las columnas en formato transpuesto, con su nombre, tipo de dato y algunos valores iniciales. Es más legible que `print()` para tablas anchas y más detallado que `str()`.

```{r}
glimpse(pokemon)
```

## 3. Visualización gráfica

```{r}
ggplot(pokemon, aes(x = attack, y = defense)) +
  geom_point()
```
