# Pre-procesamiento de los datos

En esta sección llevaremos a cabo la manipulación y limpieza de los datos que utilizaremos en los ejercicios posteriores.

Cargar paquetes en R

```{r packages, warning=FALSE, message=FALSE}
pacman::p_load(
  gapminder,        # Datos mundiales
  tidyverse,        # gestión de datos
  DT,               # Tablas bonitas
  gtsummary,        # generar resumenes
  psych,            # tabla con estadisticos
  knitr,             # Tabla bonita
  flextable,
  gt
)        
```

## Selección de datos

Nos gustaría conocer la información relacionada con la esperanza de vida (`lifeExp`), la población total del país (`pop`) y el producto interno bruto per cápita (`gdpPercap`) de los países involucrados en el [**Proyecto JAGUAR - UNAM**](https://jaguar.liigh.unam.mx/) durante el año 2007, utilizando el conjunto de datos [*gapminder*](https://www.gapminder.org/) disponible a través del paquete `gapminder` en R.

```{r}
# Paises involucrados con el proyecto JAGUAR
JAGUAR_paises <-  c("Argentina", "Brazil", "Colombia", "Chile", "Mexico", "Peru", "Uruguay")

# Seleccionar la informacion relacionada con los paises del proyecto JAGUAR durante todos los years registrados
JAGUAR_gapminder <- gapminder::gapminder %>% 
  mutate(
    # Convertir paises de factor a caracter para tener capas independientes por paises en la figura interactiva
    id = levels(country)[as.numeric(country)],
    country = forcats::fct_reorder(country, lifeExp)) %>% 
  filter(continent == "Americas") %>%
  filter(country %in% JAGUAR_paises) %>% # seleccionar paises
  droplevels()  # eliminar niveles de factor no utilizados
```

Revisar informacion

```{r Data}
# Visualizar informacion en una tabla bonita
JAGUAR_gapminder %>%
  DT::datatable()
```

Guardar la variable

```{r}
# crear una carpeta para la salida
# Eliminar si existe
if (dir.exists("data")) {
  unlink("data", recursive = TRUE)
}

# Crear el nuevo directorio
dir.create("data")

# Guardar la variable
save(JAGUAR_gapminder, file = "data/JAGUAR_gapminder.RData")
```

## Estadística descriptiva de los datos

### **TIPO 1: Tabla con `summary()` (Base R) 🟢**

La forma más simple y rápida de obtener estadísticas.

```{r}
gapminder %>%
  filter(year == 2007) %>%
  select(lifeExp, pop, gdpPercap) %>%
  summary()
```

**Ventajas**:

- ✅ Muy rápido
- ✅ No requiere paquetes adicionales
- ✅ Muestra 6 estadísticas automáticamente

**Desventajas**:

- ❌ No es muy bonito
- ❌ Difícil de personalizar
- ❌ No agrupa bien

### **TIPO 2: Tabla con `describe()` (Paquete `psych`) 🟡**

**¿Qué es?**: Tabla más detallada que `summary()`.

```{r}
gapminder %>%
  filter(year == 2007) %>%
  select(lifeExp, pop, gdpPercap) %>%
  describe()
```

### **TIPO 3: Tabla con `group_by()` y `summarize()` 🟠**

Tabla personalizada creada manualmente con dplyr.

```{r}
gapminder %>%
  filter(year == 2007) %>%
  group_by(continent) %>%
  summarize(
    n = n(),
    media_lifeExp = mean(lifeExp),
    sd_lifeExp = sd(lifeExp),
    min_lifeExp = min(lifeExp),
    max_lifeExp = max(lifeExp),
    media_gdp = mean(gdpPercap),
    sd_gdp = sd(gdpPercap),
    .groups = 'drop'
  )
```

### **TIPO 4: Tabla con `knitr::kable()` 🔴**

Tabla bonita para reportes y documentos.

```{r}
gapminder %>%
  filter(year == 2007) %>%
  group_by(continent) %>%
  summarize(
    Países = n(),
    `Esperanza de Vida (media)` = round(mean(lifeExp), 2),
    `Esperanza de Vida (SD)` = round(sd(lifeExp), 2),
    `PIB per Cápita (media)` = round(mean(gdpPercap), 0),
    .groups = 'drop'
  ) %>%
  kable(
    caption = "Estadísticas por Continente en 2007",
    align = c("l", "c", "c", "c", "c")
  )
```

### **TIPO 5: Tabla con `flextable()` 🟣**

```{r}
gapminder %>%
  filter(year == 2007) %>%
  group_by(continent) %>%
  summarize(
    Países = n(),
    `Esperanza de Vida` = round(mean(lifeExp), 2),
    `PIB per Cápita` = round(mean(gdpPercap), 0),
    .groups = 'drop'
  ) %>%
  flextable() %>%
  set_header_labels(
    continent = "Continente",
    Países = "Número de Países",
    `Esperanza de Vida` = "Esperanza de Vida (años)",
    `PIB per Cápita` = "PIB per Cápita (USD)"
  ) %>%
  autofit() %>%
  theme_vanilla()
```

**Resultado**: Tabla profesional con formato automático

### **TIPO 6: Tabla Dinámica (Pivot Table) 🔵**

```{r}
gapminder %>%
  filter(year %in% c(1952, 1982, 2007)) %>%
  group_by(continent, year) %>%
  summarize(
    media_lifeExp = round(mean(lifeExp), 2),
    .groups = 'drop'
  ) %>%
  pivot_wider(
    names_from = year,
    values_from = media_lifeExp
  ) %>%
  kable(
    caption = "Esperanza de Vida por Continente (1952, 1982, 2007)"
  )
```

### **TIPO 7: Tabla con `gt()` (Great Tables) 🟢**

```{r}
gapminder %>%
  filter(year == 2007) %>%
  group_by(continent) %>%
  summarize(
    Países = n(),
    `Esperanza de Vida` = mean(lifeExp),
    `PIB per Cápita` = mean(gdpPercap),
    .groups = 'drop'
  ) %>%
  gt() %>%
  fmt_number(
    columns = c(`Esperanza de Vida`, `PIB per Cápita`),
    decimals = 2
  ) %>%
  tab_header(
    title = "Estadísticas por Continente en 2007",
    subtitle = "Datos de Gapminder"
  ) %>%
  cols_label(
    continent = "Continente",
    Países = "Número de Países",
    `Esperanza de Vida` = "Esperanza de Vida (años)",
    `PIB per Cápita` = "PIB per Cápita (USD)"
  )
```

**Uso**: Para publicaciones y reportes científicos

###  **TIPO 8: Tabla Interactiva con `DT::datatable()` 🟡**

```{r}
gapminder %>%
  filter(year == 2007) %>%
  select(country, continent, lifeExp, pop, gdpPercap) %>%
  datatable(
    colnames = c("País", "Continente", "Esperanza de Vida", "Población", "PIB per Cápita"),
    options = list(
      pageLength = 10,
      searching = TRUE,
      ordering = TRUE
    ),
    caption = "Datos de Gapminder 2007"
  )
```

### **TIPO 9: Tabla profesional para artículos**

Obtener un resumen descriptivo de la esperanza de vida media en los países seleccionados.

```{r general_table}
JAGUAR_gapminder %>%
  # Eliminar columnas
  select(-continent, -id, -year) %>% 
  # Estadistica descriptiva en la tabla. Crea la tabla de resumen.
  tbl_summary(
    by = country, 
    # Para variables continuas (lifeExp, pop, gdpPercap). Muestra: Media (Desviación Estándar)
    statistic = list(all_continuous() ~ "{mean} ({sd})", 
    # Para variables categóricas (country). Muestra: Conteo / Total (Porcentaje)          
                     all_categorical() ~ "{n} / {N} ({p}%)"),
    # {N} se reemplaza automáticamente con el número total de observaciones
    # Redondea variables continuas a 2 decimales
    digits = all_continuous() ~ 2) %>% 
  # Nombre del titulo de la tabla
  modify_caption("Caracteristicas de los paises (N = {N})") %>%
  # Convierte la tabla a formato gt (Great Tables) para mejor visualización.
  as_gt() 
```

## Referencias

- Cap 6.5 [EDA in tables](https://bookdown.org/drki_musa/dataanalysis/exploratory-data-analysis.html#eda-in-tables) - Tablas bonitas con estadistica
- [Creating interactive visualizations with `{ggiraph}` (with or without Shiny)](https://albert-rapp.de/posts/ggplot2-tips/17_ggiraph/17_ggiraph.html)
