# Creación de tablas con información con estadística descriptiva

> Instructora: Evelia Coss

Generar tablas con medidas básicas (media, mediana, desviación estándar) para resumir información.

### ¿Qué es la Estadística Descriptiva? 🤔

La **estadística descriptiva** es el conjunto de técnicas que usamos para **resumir, organizar y describir datos** de forma clara y comprensible. Es como tomar un dataset enorme y extraer la información más importante.

### Conexión con Biología 🧬

En el dataset de Gapminder:

- **Media de esperanza de vida**: Refleja la salud promedio global
- **Desviación estándar**: Muestra desigualdad en salud entre países
- **Mediana de PIB**: Representa el país "típico"
- **Rango de población**: Muestra diversidad de tamaños de países

## Cargar el paquete

```{r, warning=FALSE, message=FALSE}
pacman::p_load(
  gapminder,         # Datos mundiales
  tidyverse)         # gestión de datos
```

## Actividad 2

- Ejercicio 2.1: Resumen estadístico

Calcula la media, mediana, mínimo y máximo de la esperanza de vida.

```         
Pista: Usa summary() o describe()
```

```{r}
summary(gapminder$lifeExp)
```

Interpretación:

| Medida       | Valor      | Significado                           |
|--------------|------------|---------------------------------------|
| **Mínimo**   | 23.6 años  | El país con menor esperanza de vida   |
| **Q1 (25%)** | 48.2 años  | 25% de observaciones están por debajo |
| **Mediana**  | 60.71 años | Valor central; 50% arriba, 50% abajo  |
| **Media**    | 59.47 años | Promedio de todas las observaciones   |
| **Q3 (75%)** | 70.85 años | 75% de observaciones están por debajo |
| **Máximo**   | 82.6 años  | El país con mayor esperanza de vida   |

- Ejercicio 2.2: Rango de años

¿Cuál es el año más antiguo y el más reciente en el dataset?

```         
Pista: Usa min() y max() en la columna year
```

```{r}
# Encontrar el año mínimo y máximo
min(gapminder$year)
max(gapminder$year)
```

**Interpretación**:

| Medida               | Valor       | Significado          |
|----------------------|-------------|----------------------|
| **Año más antiguo**  | 1952        | Inicio del dataset   |
| **Año más reciente** | 2007        | Fin del dataset      |
| **Rango temporal**   | 55 años     | Período de cobertura |
| **Intervalo**        | Cada 5 años | Frecuencia de datos  |

- Ejercicio 2.3: Población total

¿Cuál es la población total mundial en 2007?

```         
Pista: Filtra year == 2007 y suma la columna pop
```

```{r}
# Opción A. Filtrar datos de 2007 y sumar población
gapminder_2007 <- gapminder %>%
  filter(year == 2007)

sum(gapminder_2007$pop)
```

```{r}
# Opción B. Una forma más elegante:
gapminder %>%
  filter(year == 2007) %>%
  summarize(poblacion_total = sum(pop))
```

**Interpretación**:

| Medida | Valor | Significado |
|------------------------|------------------------|------------------------|
| **Población mundial 2007** | 6.25 billones | Total de habitantes |
| **En notación científica** | 6.25 × 10⁹ | 6.25 mil millones |
| **Comparación** | \~6.3 billones reales | El dataset cubre \~99% de la población |

- Ejercicio 2.4: Variabilidad

¿Cuál tiene mayor variabilidad: esperanza de vida o PIB per cápita?

```         
Pista: Compara desviación estándar o coeficiente de variación
```

```{r}
# Calcular desviación estándar
sd(gapminder$lifeExp)
sd(gapminder$gdpPercap)
```

```{r}
# Esperanza de vida
mean_lifeExp <- mean(gapminder$lifeExp)
sd_lifeExp <- sd(gapminder$lifeExp)
cv_lifeExp <- (sd_lifeExp / mean_lifeExp) * 100
```

```{r}
# PIB per cápita
mean_gdp <- mean(gapminder$gdpPercap)
sd_gdp <- sd(gapminder$gdpPercap)
cv_gdp <- (sd_gdp / mean_gdp) * 100
```

```{r}
# Comparación visual
data.frame(
  Variable = c("Esperanza de Vida", "PIB per Cápita"),
  Media = c(mean_lifeExp, mean_gdp),
  Desv_Est = c(sd_lifeExp, sd_gdp),
  CV_Porcentaje = c(cv_lifeExp, cv_gdp)
)
```

**Interpretación**:

| Variable              | Media      | Desv. Est. | CV (%)  | Variabilidad |
|-----------------------|------------|------------|---------|--------------|
| **Esperanza de Vida** | 59.47 años | 12.47      | 20.98%  | Baja-Media   |
| **PIB per Cápita**    | \$7,215    | \$14,222   | 150.51% | **Muy Alta** |

- Ejercicio 2.5: Valores faltantes

¿Hay valores faltantes (NA) en el dataset? ¿En qué columnas?

```         
Pista: Usa is.na() o sum(is.na())
```

```{r}
# Opción 1: Contar NAs por columna
colSums(is.na(gapminder))
```

```{r}
# Opción 2: Verificar si hay algún NA en todo el dataset
sum(is.na(gapminder))
```

```{r}
# Opción 3: Visualizar con una función más detallada
gapminder %>%
  summarize(across(everything(), ~sum(is.na(.))))
```

**Interpretación**: El dataset de Gapminder está **completamente limpio**. No hay valores faltantes en ninguna columna. Esto es excelente para el análisis, ya que no necesitamos imputar datos ni eliminar filas incompletas.

::: callout-important
**Nota**: En datasets reales, los valores faltantes son comunes y requieren estrategias especiales (eliminar, imputar, etc.).
:::

::: callout-note
## Actividad 3

- Ejercicio 3.1: Un país específico

Filtra los datos de México y visualiza cómo cambió su esperanza de vida de 1952 a 2007.

```         
Pista: Usa filter() para country == "Mexico"
```

- Ejercicio 3.2: Un año específico

¿Cuál es el país con la mayor esperanza de vida en 2007?

```         
Pista: Filtra year == 2007 y usa arrange() o max()
```

- Ejercicio 3.3: Un continente

¿Cuál es la esperanza de vida promedio en África en 2007?

```         
Pista: Filtra continent == "Africa" y year == 2007, luego calcula mean()
```

- Ejercicio 3.4: Agrupación simple

Calcula la esperanza de vida promedio por continente en 2007.

```         
Pista: Usa group_by(continent) y summarize(mean(lifeExp))
```

- Ejercicio 3.5:Agrupación múltiple

¿Cuál es la población promedio por continente en cada década (1952, 1962, 1972, etc.)?

```         
Pista: Usa group_by(continent, year) y summarize(mean(pop))
```
:::
