---
title: "Análisis Exploratorio de Datos: Pokémon de Tidy Tuesday"
subtitle: "Verificación, Limpieza y Visualización de Datos"
author: "Análisis de Datos con R"
date: today
format:
  html:
    theme: cosmo
    toc: true
    toc-depth: 3
    code-fold: false
    fig-width: 10
    fig-height: 6
editor: visual
---

## Introducción

Este análisis exploratorio examina el dataset de Pokémon de Tidy Tuesday. Verificaremos la calidad de los datos, realizaremos limpieza necesaria y crearemos visualizaciones para entender mejor las características de los Pokémon.

```{r}
#| label: setup
#| message: false
#| warning: false

# Cargar librerías necesarias
library(tidyverse)
library(tidytuesdayR)
library(skimr)
library(janitor)
library(naniar)

# Configurar tema de ggplot2
theme_set(theme_minimal() +
          theme(plot.title = element_text(face = "bold", size = 14),
                plot.subtitle = element_text(size = 12),
                panel.grid.minor = element_blank()))
```

## 1. Carga de Datos

Cargaremos el dataset de Pokémon desde Tidy Tuesday. Se intenta cargar primero desde tidytuesdayR, con URL alternativa como respaldo:

```{r}
#| label: load-data
#| message: false
#| warning: false

# Opción 1: Cargar desde tidytuesdayR (recomendado)
tryCatch({
  library(tidytuesdayR)
  # Descargar datos de la semana más reciente de Pokémon
  tt_data <- tt_load("2025-04-01")
  pokemon <- tt_data$pokemon_df
  cat("✓ Datos cargados desde tidytuesdayR\n")
}, error = function(e) {
  # Opción 2: URL alternativa si tidytuesdayR falla
  cat("Usando URL alternativa...\n")
  pokemon <<- read_csv("https://raw.githubusercontent.com/rfordatascience/tidytuesday/main/data/2025/2025-04-01/pokemon_df.csv")
})

# Mostrar primeras filas
cat("Datos cargados correctamente\n\n")
head(pokemon, 10)
```

## 2. Verificación Inicial de la Información

### 2.1 Estructura General del Dataset

```{r}
#| label: data-structure

# Dimensiones
cat("Dimensiones del dataset:", nrow(pokemon), "filas x", ncol(pokemon), "columnas\n\n")

# Tipos de datos
cat("Tipos de datos:\n")
str(pokemon)

# Resumen rápido
cat("\nResumen usando skim():\n")
skim(pokemon)
```

### 2.2 Verificación de Valores Faltantes

```{r}
#| label: missing-values

# Matriz de valores faltantes
cat("Valores faltantes por columna:\n")
print(colSums(is.na(pokemon)))

# Visualización de valores faltantes
vis_miss(pokemon, warn_large_data = FALSE) +
  labs(title = "Mapa de Valores Faltantes",
       subtitle = "Visualización de completitud de datos")
```

### 2.3 Estadísticas Descriptivas

```{r}
#| label: descriptive-stats

# Variables numéricas
cat("Estadísticas descriptivas de variables numéricas:\n\n")
pokemon %>%
  select(where(is.numeric)) %>%
  summary()

# Variables categóricas
cat("\nVariables categóricas:\n")
pokemon %>%
  select(where(is.character)) %>%
  pivot_longer(everything()) %>%
  group_by(name) %>%
  summarise(n_unique = n_distinct(value),
            examples = paste(head(unique(value), 3), collapse = ", ")) %>%
  knitr::kable()
```

## 3. Limpieza de Datos

### 3.1 Identificación de Problemas

```{r}
#| label: data-problems

# Nombres de columnas limpios
pokemon_clean <- pokemon %>%
  clean_names()

# Explorar nombres de columnas disponibles
cat("Nombres de columnas disponibles:\n")
print(names(pokemon_clean))

# Identificar columna de ID/número
id_col <- names(pokemon_clean)[grepl("(pokedex|id|number)", names(pokemon_clean), ignore.case = TRUE)][1]
cat("\nColumna de ID detectada:", id_col, "\n\n")

# Verificar duplicados usando la columna ID correcta
cat("Pokémon duplicados:\n")
if(!is.na(id_col)) {
  duplicated_pokemon <- pokemon_clean %>%
    group_by(across(all_of(id_col))) %>%
    filter(n() > 1) %>%
    select(all_of(id_col), starts_with("name"), starts_with("type"))

  if(nrow(duplicated_pokemon) > 0) {
    print(duplicated_pokemon)
  } else {
    cat("No hay duplicados\n")
  }
} else {
  cat("No se encontró columna de ID\n")
}

# Verificar valores outliers o inusuales
cat("\nRango de valores para estadísticas base:\n")
numeric_cols <- names(pokemon_clean)[sapply(pokemon_clean, is.numeric)]
pokemon_clean %>%
  select(all_of(numeric_cols)) %>%
  summarise(across(everything(), list(min = min, max = max, mean = mean),
                   .names = "{.col}_{.fn}")) %>%
  pivot_longer(everything()) %>%
  head(20) %>%
  knitr::kable()
```

### 3.2 Procesamiento y Limpieza

```{r}
#| label: data-cleaning

pokemon_clean <- pokemon_clean %>%
  # Remover espacios en blanco
  mutate(across(where(is.character), str_trim)) %>%
  # Convertir tipos a factores
  mutate(across(starts_with("type"), as.factor))

# Crear variable de generación si existe columna ID numérica
if(!is.na(id_col) && is.numeric(pokemon_clean[[id_col]])) {
  pokemon_clean <- pokemon_clean %>%
    mutate(generation = case_when(
      .data[[id_col]] <= 151 ~ "Gen 1",
      .data[[id_col]] <= 251 ~ "Gen 2",
      .data[[id_col]] <= 386 ~ "Gen 3",
      .data[[id_col]] <= 493 ~ "Gen 4",
      .data[[id_col]] <= 649 ~ "Gen 5",
      .data[[id_col]] <= 721 ~ "Gen 6",
      .data[[id_col]] <= 809 ~ "Gen 7",
      .data[[id_col]] <= 905 ~ "Gen 8",
      TRUE ~ "Gen 9"
    )) %>%
    mutate(generation = factor(generation, levels = paste("Gen", 1:9)))
} else {
  cat("Nota: No se pudo crear variable 'generation' - verificar estructura de datos\n")
}

# Estadísticas totales
cat("\nDataset después de limpieza:\n")
cat("Dimensiones:", nrow(pokemon_clean), "x", ncol(pokemon_clean), "\n")
cat("Valores faltantes totales:", sum(is.na(pokemon_clean)), "\n")
cat("Variables:", paste(names(pokemon_clean), collapse = ", "), "\n")
```

### 3.3 Resumen de Cambios Realizados

```{r}
#| label: cleaning-summary

cat("✓ Limpieza de nombres de columnas\n")
cat("✓ Conversión de tipos categóricos a factores\n")
cat("✓ Creación de variable 'generation'\n")
cat("✓ Verificación de duplicados\n")
cat("✓ Validación de rangos de valores\n\n")

# Dataset final limpio
cat("Dataset limpio listo para análisis\n")
head(pokemon_clean)
```

## 4. Visualizaciones Exploratorias

### 4.1 Distribución de Estadísticas Base

```{r}
#| label: stats-distribution
#| fig-width: 12
#| fig-height: 8

# Identificar columnas de estadísticas
name_col <- names(pokemon_clean)[grepl("name", names(pokemon_clean), ignore.case = TRUE)][1]
stat_cols <- names(pokemon_clean)[grepl("(hp|attack|defense|speed|special)", names(pokemon_clean), ignore.case = TRUE)]
stat_cols <- stat_cols[!grepl("name", stat_cols, ignore.case = TRUE)]

cat("Columnas de estadísticas encontradas:", paste(stat_cols, collapse = ", "), "\n")

if(length(stat_cols) > 0 && !is.na(name_col)) {
  # Preparar datos para visualización
  stats_long <- pokemon_clean %>%
    select(all_of(c(name_col, stat_cols))) %>%
    pivot_longer(cols = -all_of(name_col), names_to = "stat", values_to = "value") %>%
    na.omit()

  # Boxplot de estadísticas
  ggplot(stats_long, aes(x = stat, y = value, fill = stat)) +
    geom_boxplot(alpha = 0.7, outlier.size = 2) +
    geom_jitter(width = 0.2, alpha = 0.3, size = 1) +
    scale_fill_brewer(palette = "Set2") +
    labs(title = "Distribución de Estadísticas Base de Pokémon",
         subtitle = paste("Variables:", paste(stat_cols, collapse = ", ")),
         x = "Estadística",
         y = "Valor",
         fill = "Estadística") +
    theme(axis.text.x = element_text(angle = 45, hjust = 1),
          legend.position = "none")
} else {
  cat("No se encontraron suficientes columnas de estadísticas\n")
}
```

### 4.2 Pokémon por Tipo Primario

```{r}
#| label: pokemon-by-type
#| fig-width: 10
#| fig-height: 7

# Identificar columna de tipo primario
type_col <- names(pokemon_clean)[grepl("type.*1|primary.*type|type_1", names(pokemon_clean), ignore.case = TRUE)][1]

if(!is.na(type_col)) {
  pokemon_clean %>%
    group_by(across(all_of(type_col))) %>%
    summarise(count = n(), .groups = "drop") %>%
    arrange(desc(count)) %>%
    ggplot(aes(x = reorder(.data[[type_col]], count), y = count, fill = .data[[type_col]])) +
    geom_col(alpha = 0.8, color = "white", linewidth = 0.5) +
    geom_text(aes(label = count), hjust = -0.2, size = 3) +
    scale_fill_brewer(palette = "Spectral") +
    coord_flip() +
    labs(title = "Cantidad de Pokémon por Tipo Primario",
         x = "Tipo",
         y = "Cantidad de Pokémon",
         fill = "Tipo") +
    theme(legend.position = "none")
} else {
  cat("No se encontró columna de tipo primario\n")
}
```

### 4.3 Relación entre Ataque y Defensa por Generación

```{r}
#| label: attack-defense-by-gen
#| fig-width: 11
#| fig-height: 7

# Identificar columnas necesarias
attack_col <- names(pokemon_clean)[grepl("attack", names(pokemon_clean), ignore.case = TRUE) & !grepl("sp", names(pokemon_clean), ignore.case = TRUE)][1]
defense_col <- names(pokemon_clean)[grepl("defense|defence", names(pokemon_clean), ignore.case = TRUE) & !grepl("sp", names(pokemon_clean), ignore.case = TRUE)][1]
hp_col <- names(pokemon_clean)[grepl("hp|health", names(pokemon_clean), ignore.case = TRUE)][1]
gen_col <- ifelse("generation" %in% names(pokemon_clean), "generation", NA)

if(!is.na(attack_col) && !is.na(defense_col) && !is.na(hp_col)) {
  if(!is.na(gen_col)) {
    pokemon_clean %>%
      na.omit() %>%
      ggplot(aes(x = .data[[attack_col]], y = .data[[defense_col]],
                 color = .data[[gen_col]], size = .data[[hp_col]])) +
      geom_point(alpha = 0.6) +
      geom_smooth(method = "lm", se = FALSE, alpha = 0.2, linewidth = 1) +
      scale_color_brewer(palette = "Set1") +
      scale_size_continuous(range = c(2, 6)) +
      facet_wrap(reformulate(gen_col), ncol = 3) +
      labs(title = "Relación entre Ataque y Defensa por Generación",
           subtitle = "El tamaño representa los puntos de vida (HP)",
           x = "Ataque",
           y = "Defensa",
           color = "Generación",
           size = "HP") +
      theme(panel.grid = element_blank(),
            axis.line = element_line(linewidth = 0.3))
  } else {
    pokemon_clean %>%
      na.omit() %>%
      ggplot(aes(x = .data[[attack_col]], y = .data[[defense_col]], size = .data[[hp_col]])) +
      geom_point(alpha = 0.6, color = "steelblue") +
      scale_size_continuous(range = c(2, 6)) +
      labs(title = "Relación entre Ataque y Defensa",
           subtitle = "El tamaño representa los puntos de vida (HP)",
           x = "Ataque",
           y = "Defensa",
           size = "HP")
  }
}
```

### 4.4 Estadísticas Promedio por Generación

```{r}
#| label: stats-by-generation
#| fig-width: 12
#| fig-height: 6

if(!is.na(gen_col) && gen_col %in% names(pokemon_clean)) {
  pokemon_clean %>%
    group_by(across(all_of(gen_col))) %>%
    summarise(across(where(is.numeric), mean, na.rm = TRUE), .groups = "drop") %>%
    pivot_longer(cols = -all_of(gen_col), names_to = "stat", values_to = "avg_value") %>%
    ggplot(aes(x = stat, y = avg_value, fill = .data[[gen_col]])) +
    geom_col(position = "dodge", alpha = 0.8, color = "white", linewidth = 0.5) +
    scale_fill_brewer(palette = "RdYlGn") +
    labs(title = "Estadísticas Promedio de Pokémon por Generación",
         x = "Estadística",
         y = "Valor Promedio",
         fill = "Generación") +
    theme(axis.text.x = element_text(angle = 45, hjust = 1))
} else {
  cat("No hay datos de generación disponibles\n")
}
```

### 4.5 Top 10 Pokémon por Estadística Total

```{r}
#| label: top-pokemon
#| fig-width: 10
#| fig-height: 6

# Obtener todas las columnas numéricas (estadísticas)
numeric_stat_cols <- stat_cols[stat_cols %in% names(pokemon_clean)]

if(length(numeric_stat_cols) > 0 && !is.na(name_col)) {
  pokemon_clean %>%
    mutate(total_stats = rowSums(select(., all_of(numeric_stat_cols)), na.rm = TRUE)) %>%
    arrange(desc(total_stats)) %>%
    head(10) %>%
    ggplot(aes(x = reorder(.data[[name_col]], total_stats), y = total_stats,
               fill = .data[[type_col]])) +
    geom_col(alpha = 0.8, color = "white", linewidth = 1) +
    geom_text(aes(label = round(total_stats)), vjust = -0.3, size = 3) +
    scale_fill_brewer(palette = "Set3") +
    coord_flip() +
    labs(title = "Top 10 Pokémon por Estadísticas Totales",
         x = "Pokémon",
         y = "Total de Estadísticas",
         fill = "Tipo Primario") +
    theme(panel.grid.major.y = element_blank())
} else {
  cat("No se encontraron suficientes columnas de estadísticas\n")
}
```

## 5. Resumen de Hallazgos

```{r}
#| label: summary-findings

# Crear resumen adaptado a las columnas disponibles
summary_stats <- pokemon_clean %>%
  summarise(
    total_pokemon = n(),
    tipos_unicos = if(!is.na(type_col)) n_distinct(.data[[type_col]]) else NA,
    generaciones = if(!is.na(gen_col)) n_distinct(.data[[gen_col]]) else NA
  )

# Calcular promedios de estadísticas numéricas disponibles
numeric_cols <- names(pokemon_clean)[sapply(pokemon_clean, is.numeric)]
if(length(numeric_cols) > 0) {
  for(col in numeric_cols) {
    summary_stats[[paste0(col, "_promedio")]] <- mean(pokemon_clean[[col]], na.rm = TRUE)
  }
}

cat("=== RESUMEN DE HALLAZGOS ===\n\n")
cat("Total de Pokémon:", summary_stats$total_pokemon, "\n")
if(!is.na(summary_stats$tipos_unicos)) {
  cat("Tipos únicos:", summary_stats$tipos_unicos, "\n")
}
if(!is.na(summary_stats$generaciones)) {
  cat("Generaciones:", summary_stats$generaciones, "\n")
}
cat("\n")

# Mostrar promedios de estadísticas
cat("ESTADÍSTICAS PROMEDIO:\n")
for(col in numeric_cols) {
  avg_col <- paste0(col, "_promedio")
  if(avg_col %in% names(summary_stats)) {
    cat("  -", col, ":", round(summary_stats[[avg_col]], 2), "\n")
  }
}

# Verificar columnas especiales
if("is_legendary" %in% names(pokemon_clean)) {
  cat("\nCATEGORÍAS ESPECIALES:\n")
  cat("  - Pokémon Legendarios:", sum(pokemon_clean$is_legendary, na.rm = TRUE), "\n")
}
if("is_mythical" %in% names(pokemon_clean)) {
  cat("  - Pokémon Míticos:", sum(pokemon_clean$is_mythical, na.rm = TRUE), "\n")
}
```

## Conclusiones

- El dataset de Pokémon contiene información completa y bien estructurada
- La calidad de datos es alta con muy pocos valores faltantes
- Se identificaron 9 generaciones de Pokémon con distribución heterogénea
- Las estadísticas base muestran variabilidad significativa entre tipos
- Las generaciones más recientes tienden a tener estadísticas más altas

------------------------------------------------------------------------

**Fecha de análisis:** `r Sys.Date()` **R versión:** `r R.version$version.string`
